【裁判字號】    89,台上,1620
【裁判日期】    890330
【裁判案由】    業務過失致人於死
【裁判全文】
最高法院刑事判決                              八十九年度台上字第一六二○號
    上  訴  人  甲○○○
                乙 ○ ○
                丙 ○ ○
右上訴人等因業務過失致人於死案件，不服台灣高等法院台中分院中華民國八十七年
八月十八日第二審判決（八十四年度上訴字第三三九七號，起訴案號：台灣台中地方
法院檢察署八十三年度偵字第七四三○號），提起上訴，本院判決如左：
    主  文
原判決關於甲○○○、丙○○、乙○○部分撤銷，發回台灣高等法院台中分院。
    理  由
本件原判決認定岡崎勝廣（業經原審判刑確定）為日商三菱商事股份有限公司（下稱
三菱公司）水利發電設備設計師，負責台灣電力股份有限公司（下稱台電公司）新天
輪水利發電廠（下稱新天輪電廠）之發電機及其附屬設備設計業務；黑岩重美（業經
原審判刑確定）為三菱公司派駐新天輪電廠之測試工程師，負責新天輪電廠發電機及
其附屬設備竣工時之測試業務；甲○○○為日本國弘電社職員，奉派擔任三菱公司承
包之新天輪電廠之技術顧問，負責電機品裝置及配線工事技術指導業務；丙○○為保
昌工程有限公司職員，奉派擔任三菱公司轉發包予健勤工程有限公司（下稱健勤公司
）再承攬之新天輪電廠發電線裝配業務；乙○○為奉派支援台電公司新天輪電廠施工
隊人員，係新天輪水力發電工程竣工試運轉小組（下稱試運轉小組）變電組負責人之
一，負責一六一ＫＶ電纜廠外開關場之ＣＢ一七五○（circuit breaker 1750），中
文稱「斷路器」或日文稱「遮斷器」操作業務，皆為從事業務之人。緣台電公司於民
國七十六年六月奉行政院核定，實施新天輪電廠興建計劃，並將其中第III－Ａ標之發
電機設備及其相關設備，由三菱公司承攬，第III－Ｂ標之１３４ＭＶＡ主變壓器及附
屬設備工程，由大同股份有限公司承攬，第III－Ｃ標之開關場１６１ＶＧＣＳ斷路器
開關及附屬設備工程，由中興電工機械股份有限公司（下稱中興公司）承攬，第III－
Ｄ標之１６１ＫＶＰＥ電力電纜及輔件，由公益貿易股份有限公司承攬，第II－Ａ標
之水輪機及附屬設備工程部份，由威偉股份有限公司承攬。於七十七年正式動工興建
，於八十二年四月十六日組成試運轉小組，開始電廠運試運轉，原預定於八十二年十
二月完工，完成商業運轉發電。丙○○為健勤公司轉委託保昌公司指派於八十二年六
月間某日，前往新天輪電廠，負責安裝位於激磁變壓器低壓側ＥＸＴＲI，與激磁系
統突波接收器箱ＳＡＢ盤間，４４０Ｖ之Ｒ相、Ｓ相、Ｔ相等三相，每相各有二條之
５００mm單芯電纜時，理應注意按Ｔ－Ｔ、Ｓ－Ｓ、Ｒ－Ｒ之相別，連接配置不可錯
亂相別，否則必引發電路短路。並為免裝設時發生相別錯置情事，於按設電纜作業時
，應按確認連接處，設置電纜盤，在電纜線之端部，置放暫設電纜線號碼牌，
或識別符號，在切斷電纜線前，於電纜之另一端，置放暫設電纜號碼牌或識別符號
，考慮末端長度之後，予以切除。將電纜線放在預定路線，以繫纜夾固定。以
電纜接連於機器之前，以ＴＥＳＴＥＲ或ＢＥＬＴ檢查該電纜線是否在正確之機器側
端子位置。將電纜線接連於機器，並將暫設號碼牌取下，換上正式電纜線碼號，等
電纜安裝作業步驟為之。又於裝設同相二條電纜時，理應注意應同時纏以同色之膠帶
，俾免同相電路之二條電纜，接於不同相別之電路，引起電路短路之危險情事。而依
丙○○之作業過程，當時亦無不能依此安裝電纜之情事，竟疏未注意及此，依照保昌
公司負責人廖星華及賴允斌之錯誤指示，且未依上開電纜安裝作業步驟裝配，裝配後
丙○○、賴允斌又疏未使用儀器檢查。致於裝置上開三相之六條電纜時，除Ｒ－Ｒ、
Ｓ－Ｓ二條電纜裝配無誤外，竟將其餘四條電纜之連接相別，錯配成Ｔ－Ｓ、Ｔ－Ｒ
、Ｓ－Ｔ、Ｒ－Ｔ。又甲○○○為日本國弘電社職員，既奉派擔任三菱公司駐新天輪
電廠發電機及配線工事技術指導監督業務，對三菱公司轉包予健勤公司丙○○裝配之
上開電纜線路，本有監督及指導安裝作業之職責，理應對上開電纜安裝作業，於丙○
○裝配電纜線路完成後，以ＴＥＳＴＥＲ或ＢＥＬＴ等電子設備，予檢測有無相別錯
置情事。而且丙○○安裝上開三相六條電纜時，甲○○○本人亦在新天輪電廠丙○○
之作業現場，且丙○○於按置作業完成後，亦有向甲○○○報告，則甲○○○亦無不
能於事後檢測上開電纜有無錯配情事，詎甲○○○竟疏未注意以適當電子設備，檢測
上開三相六條電纜有無錯配情事，僅以目視檢視電纜上識別標誌，有無顏色錯配之方
式為之，致未能及時發現上開丙○○配錯上開電纜之危險情事。乙○○為台電公司派
任支援新天輪電廠施工隊人員，係運轉小組變電組負責人之一，奉派於進行試運轉時
，擔任操作位於場外開關場之一六一ＫＶ電纜斷路器ＣＢ一七五○工作。詎乙○○於
負責控制斷路器ＣＢ１７５０之現場開關箱４３Ｒ／Ｌ切換開關時，『即現場（ＬＯ
ＣＡＬ）與遙控（ＲＥＭＯＴＥ）切換開關』。理應注意應依試運轉小組之指示，確
實將該第４３Ｒ／Ｌ切換開關，或切換至現場Ｌ位置，由現場操作人員以手動方式啟
斷ＣＢ１７５０；或切換至Ｒ位置，由新天輪電廠之主控制室，以電腦配和８７ＭＴ
、５０、２１等保護電驛作動訊號之遙控方式，自動啟斷ＣＢ１７５０斷路器。而依
乙○○之專業技能、操作經驗，及操作現場之作業情況，渠亦無不能注意操控上開４
３Ｒ／Ｌ切換關開之情事。竟於八十二年十月二十八日下午三時四十七分，接奉試運
轉小組成員電氣課陳碧中課長指示，應將ＣＢ１７５０之４３Ｒ／Ｌ切換開關，由現
場Ｌ切換至遙控Ｒ位置時，竟疏未注意確實將該４３Ｒ／Ｌ開關切換至遙控Ｒ位置，
且竟向陳碧中報稱已切換至遙控Ｒ位置，而任１６１ＫＶ斷路器ＣＢ１７５０，處於
須由現場以人工手動操作，才能啟斷ＣＢ１７５０斷路器之危險狀況。嗣八十二年十
月二十八日下午測試時，因丙○○配錯上開電纜而發生三相短路，且ＣＢ１７５０、
５０ＢＦ均未發揮功能，致引起主變壓室及各處電器設備相繼發生爆炸，引燃電纜，
致丁世凱等七人因吸入大量濃煙窒息死亡，另有王柏譚等二十四人受有呼吸道吸入性
灼傷等傷害（傷害部分皆未經告訴）等情，因而撤銷第一審不當之判決，仍論處上訴
人等業務過失致人於死罪刑，固非無見。
甲、上訴人甲○○○部分：
(一)、上訴人甲○○○係三菱公司與日本弘電社訂約派駐新天輪發電廠之技術顧問，而
其辯稱依三菱公司與日本弘電社訂之契約（原審卷(六)第二十九至三十三頁），其義務
為「Ａ、以當地安裝業者之承辦技師為對象。Ｂ、限於現場安裝工程者有所要求時，
始對於現場安裝業者予以圖面、文件之說明及技術指導。Ｃ、原則上對於需要高度技
術之項目到場會同。」，另依三菱公司與健勤公司間之轉包契約（原審卷(六)第二十五
頁），特別約定：「應由次承攬人之健勤公司派出能幹適任之現場工程師，執行指揮
、監督之工作」、「健勤公司必須負責執行安裝及建造工作，並使得三菱公司滿意」
，又該轉包契約附有「工作指示說明書」（同上卷第二十六、二十七頁），又將健勤
公司次承攬人之配線工作應注意事項詳列出十一個步驟，其中第十一個「電纜接線檢
查」再細分五步驟，其中第四項特別指示健勤公司人之必須在連接電纜後用探測器或
BELL為小通電之測試，可見電纜接線之指導、監督及測試均屬健勤公司之現場工程師
之義務，並非其義務等語，上開契約內容如果非虛，原判決對於上開契約何以不足為
上訴人有利之認定，未於理由中敘明，徒以三菱公司雖將電纜安裝工作轉包，仍應對
台電公司負起全部責任，而上訴人係三菱公司派任之唯一技術指導，自一併負有監督
次承攬人執行工作是否妥適之義務云云，自屬理由不備，亦不足昭信服。(二)、原判決
又以：「據其於偵查中提出書面說明，在該書面說明業已供承：電纜係伊所負責指導
，且伊於丙○○向伊報告完成安裝後，僅以目視檢查，未採用適當之電子設備，檢查
丙○○所裝配之上開三相六條電纜，相別是否有誤一情不諱，在有該書面報告附卷可
稽。」（原判決第二十八面倒數第七至四行）。惟依上訴人於偵查中所提出之書面陳
述狀（外放，上訴人偵查中未到庭）係稱弘電社係受三菱公司委託為有關新天輪發電
廠之電機品裝置及配線工事之技術指導業務，裝置作業之調整、及健勤公司有請求時
或作業複雜時在場，係其業務，對於健勤公司作業員無為日常業務指導之可能，於一
九九三年五月底健勤公司，報告電纜線舖設作業完畢，其以目視檢查電纜兩端之端子
壓接之完成狀態、接續螺絲是否鬆弛以及電纜線外表是否有損傷等，其並未承認有對
丙○○安裝時予以指導，於安裝後即予檢查，原判決所引資料與卷內資料非全然符合
，亦有證據上理由矛盾之違法。(三)、依卷內資料，檢察官另以廖星華係保昌公司負責
人，賴允斌係健勤公司派駐新天輪發電廠之工程師，廖星華受健勤公司之委託率員工
丙○○在賴允斌指示下，至新天輪發電廠安裝位於激磁變壓器低壓側ＥＸＴＲI，與
激磁系統突波接收器箱ＳＡＢ盤間，４４０Ｖ之Ｒ相、Ｓ相、Ｔ相等三相，每相各有
二條之５００mm單芯電纜，廖星華竟逕予丙○○按１－４、２－５、３－６號電路配
置之指示，而未按規定之作業步驟裝配，致丙○○錯配，廖星華、及在場之賴允斌，
復疏未使用TESTER或BELL等儀器檢查，致未能及時發現，因認二人涉犯業務過失致人
於死罪（原審卷(二)第十一、二頁台灣台中地方法院檢察署八十四年度偵字第一九六六
八號起訴書），果爾，丙○○既係直接受該二人之指示安裝，則上訴人是否對之仍負
有監督之義務，其對健勤公司如負有監督之義務，其義務之對象（係現場工程師？施
工者？）其義務之內容（係施工圖面之說明、技術指導？施工之全部過程？）又既認
保昌公司及健勤公司現場人員須即時以儀器檢查，則上訴人是否仍須負此檢查義務，
均待釐清研求，原審遽以判決尚嫌速斷。
乙、上訴人丙○○部分：
(一)、原判決認定上訴人依廖星華、賴允斌之錯誤指示，且疏未注意依按設電纜之八步
驟安裝，裝配後又未使用儀器檢查而認其有過失。惟就廖星華、賴允斌係如何之錯誤
指示，其指示與上訴人之注意義務有何關連，又依卷內資料，健勤公司當日並未提供
檢查之儀器，原審認上訴人亦疏未檢查，究上訴人何以亦須負檢查之義務，是否電纜
裝配從業人員即負有於裝配後檢查之義務，原判決均未於事實理由中明白認定說明，
自有理由不備之違法。(二)、依卷內資料，證人川人真佐行於偵查中稱，於八十二年五
月設置完成（指丙○○部分）後有以目視檢查，台電公司於八十二年十月十七日至二
十日之間為試驗而拆除過線路，再回復時健勤公司人員無在場。另證人王柏譚亦稱，
於同年十月間有拆ＳＡＢ部分之電纜，ＥＸＩＴＲＩ部分未拆，之後由擎達公司負責
安裝，事後三菱公司有檢查等語（相驗卷(二)第二、四頁）。果爾，上訴人負責接線安
裝部分，是否未受影響，上訴人所辯不問其是否安裝有接錯之情事，已因測試拆卸另
由他人安裝而與其無關云云，是否可採，原判決未於理由中依卷內資料詳為認定指駁
，徒以無從認該電纜線曾經擎達公司等外力所破壞云云（原判決第三十面第六行），
自有理由不備之違法，亦不足昭折服。
丙、上訴人乙○○部分：
(一)、依卷內證人陳碧中之供證及所提出之斷路器ＣＢ１７５０案發當天之操作過程說
明，曾由王志玄嘗試以遙控發現無法投入，乃由主持人指示將現場開關「４３Ｒ／Ｌ
」置於Ｌ位置，在現場投入，替代「４３Ｒ／Ｌ」在Ｒ位置的第一功能，並在投入後
迅速將之改置於Ｒ位置，在正式操作ＣＢ１７５０前曾指示施行自動跳脫試驗三次均
正常，才通知現場將之投入並迅速將「４３Ｒ／Ｌ」切換至Ｒ位置（相驗卷(一)第一一
六、卷(二)第十四頁、第一審卷(一)第四三四頁、原審卷(二)第第五十四頁、原審卷(六)第六
十二頁反面、原審卷(八)第九十二頁），上訴人對此操作過程亦無異議。依此，原判決
於事實未明白認定上開操作過程，而認定上訴人應注意應依試運轉小組之指示，確實
將該切換開關，或切換至Ｌ位置，或切換至Ｒ位置，於接奉指示應將切換開關，由現
場Ｌ切換至遙控Ｒ位置時，疏未注意確實切換至遙控Ｒ位置，而報稱已切換至遙控Ｒ
位置，而任斷路器ＣＢ１７５０，處於須由現場以人工手動操作，才能啟斷之危險狀
況（原判決第十一、二面事實五），與卷內資料不符，已有未合。又事實認定上訴人
係未確實將開關切換至Ｒ位置，即予回報，於理由中又以上訴人見斷路器停在Ｒ位置
即回報，顯有錯誤（原判決第三十四面倒數第六行），亦有矛盾，自屬違法。(二)、上
訴人於原審一再辯稱，案發當時之測試係因併聯全國電力系統，必須解除安全裝置（
即Ｘ－８１‧８２端子），由二人配合操作，其當時係依陳碧中指示，取圖查尋該安
全裝置接點，並取電線作短接，解除安全裝置，而斷路器ＣＢ１７５０則由余興河操
作云云（原審卷(三)第五十頁其答辯狀第五點）。而依上開陳碧中之案發當日之斷路器
ＣＢ１７５０操作說明，已指出「因以遙控發現無法投入，乃由主持人指示將現場開
關『４３Ｒ／Ｌ』置於Ｌ位置，在現場投入，替代『４３Ｒ／Ｌ』在Ｒ位置的第一功
能，並在投入後迅速將之改置於Ｒ位置」，則其所指之須先將切換開關切換至Ｌ處，
在現場投入，是否即上訴人所稱之須解除８１及８２之安全裝置，果爾，其稱投入須
迅將開關切換至Ｒ處，此二動作是否如上訴人所稱須由二人配合操作，已待究明。又
依承製該斷路器之中興電工之工程師王鏡泉於偵查中所提出之說明，其中關於該斷路
器須一人或二人操作問題，於第二點亦載，於特殊情況下，例如與前後之隔離有連鎖
裝置時為了要強行投入則須由二人共同操作始可投入（一人用臨時線將連鎖裝置旁路
，一人進行操作）（相驗卷(二)第三十一頁），其說明似與上訴人之答辯相合。另上訴
人於偵查中即稱係其與余興河二人配合操作，其操作Ｘ接點，余興河操作斷路器，而
證人朱定國於偵查中亦明確指證，確係由余興河操作該斷路器（相驗卷(一)第一九七、
一九九、二○○頁），其於原審雖稱，不知上訴人與余興河二人在操作情況，但二人
確係在操作，且稱上訴人確有取圖面查尋接點並取電線等語（原審卷(一)第一七六頁）
，亦與上訴人所稱相符。究該斷路器當時是否須由二人操作，切換開關係由何人操作
，上開王鏡泉、朱定國之證詞是否可取，均待調查釐清，原審徒以余興河之供詞認係
由上訴人操作該切換開關，且未確實操作，即予回報，自嫌速斷。又該斷路器如非上
訴人操作，其應否負責，另測試當時既知以遙控發現無法投入，則改用切換至Ｌ處，
再以現場投入方式，是否適當，與嗣後該斷路器未能發揮效用有無關連，亦待根究明
白。以上諸端，或為上訴意旨所指摘，或為本院得依職權調查之事項，應認原判決關
於上訴人等部分有撤銷發回之原因。
據上論結，應依刑事訴訟法第三百九十七條、第四百零一條，判決如主文。
中      華      民      國    八十九    年      三      月     三十     日
                              最高法院刑事第二庭
                                  審判長法官  莊  來  成
                                        法官  呂  潮  澤
                                        法官  謝  俊  雄
                                        法官  白  文  漳
                                        法官  蘇  振  堂
      右正本證明與原本無異
                                              書  記  官
中      華      民      國    八十九    年      四      月      六      日


司法院資訊處製作；財團法人民間司法改革基金會備份。
